【裁判字號】    98,訴,86
【裁判日期】    981230
【裁判案由】    返還不當得利
【裁判全文】
臺灣臺北地方法院民事判決                98年度訴字第86號
原      告  己○○
訴訟代理人  許碧真律師
被      告  戊○○
            甲○○
            丁○○
訴訟代理人  毛英富律師
複代理人    丙○○
上列當事人間請求返還不當得利事件，本院於民國九十八年十二
月二日辯論終結，判決如下：
    主    文
被告戊○○應給付原告新臺幣伍萬玖仟玖佰肆拾壹元，及其中新
臺幣伍萬陸仟玖佰肆拾壹元自民國九十七年六月三日起至清償日
止，按週年利率百分之五計算之利息。
被告甲○○應給付原告新臺幣伍萬玖仟玖佰肆拾壹元，及其中新
臺幣伍萬陸仟玖佰肆拾壹元自民國九十八年七月十六日起至清償
日止，按週年利率百分之五計算之利息。
被告丁○○應給付原告新臺幣柒萬肆仟玖佰肆拾捌元，及其中新
臺幣陸萬捌仟玖佰肆拾捌元自民國九十七年六月三日起至清償日
止，按週年利率百分之五計算之利息。
原告其餘之訴駁回。
訴訟費用由被告戊○○、甲○○各負擔百分之四，被告丁○○負
擔百分之五，餘由原告負擔。
本判決第一項得假執行。但被告戊○○如以新臺幣陸萬元為原告
預供擔保，得免為假執行。
本判決第二項得假執行。
本判決第三項得假執行。但被告丁○○如以新臺幣柒萬伍仟元為
原告預供擔保，得免為假執行。
原告其餘假執行之聲請駁回。
    事實及理由
甲、程序方面：
一、按訴狀送達後，原告不得將原訴變更或追加他訴。但有下列
    各款情形之一者，不在此限：(一)被告同意者；(二)請求之基礎
    事實同一者；(三)擴張或減縮應受判決事項之聲明者；(七)不甚
    礙被告之防禦及訴訟之終結者；被告於訴之變更或追加無異
    議，而為本案之言詞辯論者，視為同意變更或追加，民事訴
    訟法第二百五十五條第一項第一、二、三、七款、第二項定
    有明文。
二、本件原告於民國九十八年七月二十九日當庭變更訴之聲明為
    ：「被告戊○○應給付原告新臺幣（下同）一百三十三萬三
    千三百三十三元，及自八十二年六月十五日起至清償日止，
    按週年利率百分之五計算之利息」，原告是次變更非唯訴訟
    標的（兩造間協議、民法第一百七十九條、第八百二十二條
    ）相同、基礎事實同一（被告戊○○未依協議給付工程分擔
    款一百三十三萬三千三百三十三元，被告三人亦未依法負擔
    共有建物之維護、修繕費用）、僅係減縮應受判決事項之聲
    明、無礙被告之防禦及訴訟之終結，且經到庭被告無異議而
    為本案之言詞辯論，於法自無不合。
三、原告復於九十八年十月五日變更訴之聲明為：「(一)被告戊○○應給付原告一百三十三萬三千三百三十三元，及自八十二
    年六月十五日起至清償日止，按週年利率百分之五計算之利
    息；(二)被告戊○○應給付原告六萬九千九百三十一元，及自
    起訴狀繕本送達翌日起至清償日止，按週年利率百分之五計
    算之利息；(三)被告甲○○應給付原告六萬九千九百三十一元
    ，及自起訴狀繕本送達翌日起至清償日止，按週年利率百分
    之五計算之利息；(四)被告丁○○應給付原告十三萬九千八百
    六十三元，及自起訴狀繕本送達翌日起至清償日止，按週年
    利率百分之五計算之利息」，原告此次變更訴訟標的、基礎
    事實仍相同、僅係擴張應受判決事項之聲明、亦不甚礙被告
    之防禦及訴訟之終結，且經到庭被告無異議而為本案之言詞
    辯論，於法仍無不合，本院爰就變更後之聲明為裁判。
四、被告戊○○、甲○○經合法通知，均未於言詞辯論期日到場
    ，核無民事訴訟法第三百八十六條各款所列情事，爰依原告
    之聲請，由其一造辯論為判決，合先敘明。
乙、實體方面：
一、原告部分
（一）聲明：
    １被告戊○○應給付原告一百三十三萬三千三百三十三元，
      及自八十二年六月十五日起至清償日止，按週年利率百分
      之五計算之利息。
    ２被告戊○○應給付原告六萬九千九百三十一元，及自起訴
      狀繕本送達翌日起至清償日止，按週年利率百分之五計算
      之利息。
    ３被告甲○○應給付原告六萬九千九百三十一元，及自起訴
      狀繕本送達翌日起至清償日止，按週年利率百分之五計算
      之利息。
    ４被告丁○○應給付原告十三萬九千八百六十三元，及自起
      訴狀繕本送達翌日起至清償日止，按週年利率百分之五計
      算之利息。
    ５願供擔保請准宣告假執行。
（二）原告起訴主張：
    １原告與被告戊○○、丁○○為兄弟，被告甲○○原為戊○○前妻（七十一年五月十五日結婚，八十三年二月二十三
      日離婚），原全家與父母、兄弟姊妹十餘人同住臺北市○○區○○街七四巷六號、八號房屋（現變更門牌號碼為臺
      北市○○○道一四六巷六號、八號），七十三年間，政府
      即將施行容積率制度，兩造之母蘇陳玉梅擬在政策實施前
      在原告、被告戊○○、丁○○、父親蘇金塗共有之坐落臺
      北市○○區○○段二小段第五八六、五八七地號土地上興
      建大樓，適原告因子女長大、原住處居住空間過小而另購
      房地居住，母親蘇陳玉梅見原告有資力，乃要求原告在該
      土地上興建七層樓房屋，幾經父母邀集子女討論，協議由
      原告取得所興建建物一、六、七樓及地下樓層全部，被告
      戊○○取得二、三樓，被告丁○○取得四、五樓，工程款
      由原告與被告戊○○、丁○○共同出資，因當時被告戊○○、丁○○資力不足，遂由原告先行墊付工程款，再由被
      告戊○○、丁○○清償予原告，原告為取得一樓及地下樓
      層所有權，乃表示同意額外負擔五百萬元工程款，剩餘工
      程款方由三兄弟均擔，獲被告戊○○、丁○○等人同意，
      而於七十六年間開始興建建物。嗣七十九年五月間建物興
      建完成，原告業已墊支九百七十二萬元之工程款，被告戊○○、丁○○竟要求原告為渠等房屋裝潢，遭原告拒絕，
      被告戊○○、丁○○與母親蘇陳玉梅即未依約定將地下樓
      層登記予原告，反登記為兄弟三人共有，工程款亦約定僅
      以九百萬元計算，扣除原告取得一樓、地下樓額外負擔之
      工程款五百萬元，餘四百萬元始由三人均擔，被告戊○○
      、丁○○應各負擔一百三十三萬三千三百三十三元，被告
      丁○○屢經原告催討，終依約定給付一百三十三萬三千三
      百三十三元，但被告戊○○迄未依約給付，爰依兩造間約
      定或民法第一百七十九條規定請求被告戊○○如數給付。
    ２依公寓大廈管理條例第十條第二項規定，共有部分、約定
      共用部分之管理、修繕、維護，費用由公共基金或區分所
      有權人按其共有之應有部分比例分擔之。本建物地下樓層
      既經登記為三人共有，原告就本建物應有部分比例為七分
      之三，被告丁○○應有部分比例為七分之二，被告戊○○
      應有部分比例為七分之一，被告甲○○應有部分比例亦為
      七分之一。本件被告三人自八十五年九月間起即拒不支付
      大樓電梯保養、維修、水塔清洗等費用，而由原告一人支
      付，原告自得請求被告按其應有部分比例分擔費用，爰依
      民法第一百七十九條或第八百二十二條規定請求被告分別
      給付如聲明第二至四項所示之金額。分述如下：
    本建物電梯保養費用：自八十五年十月起至十二月止三個
      月，每月二千七百元，計八千一百元；自八十六年四月起
      至八十九年三月止三十六個月，每月二千五百元，計九萬
      元；自八十九年四月起至九十二年三月止共三年，每年二
      萬五千元，計七萬五千元；自九十二年四月起至九十九年
      三月止共七年，每年二萬一千元，計十四萬七千元，合計
      三十二萬零一百元。
    本建物電梯修繕費用：本建物電梯曾於八十六年一月六日
      、九十一年二月十八日、九十三年八月十日維修，支出修
      繕費用四千三百元、一萬五千八百元、四千三百九十元，
      共計二萬四千四百九十元。
    本建物屋頂平台漏水修繕工程：本建物因年久失修漏水，
      經施作防水工程，支出七萬五千元。
    總計原告墊支之共有部分修繕、維護費用為四十一萬九千
      五百九十元，被告戊○○、甲○○應各負擔六分之一即六
      萬九千九百三十一元，被告丁○○應負擔三分之一即十三
      萬九千八百六十三元，爰依民法第一百七十九條或第八百
      二十二條規定請求被告如數給付。
（三）對被告答辯之陳述：
    １對被告戊○○之工程分擔款請求權，並未罹於時效，縱已
      罹於時效，亦因戊○○之承認而中斷。本件工程款計至年
      四月六日止已達八百九十九萬四千八百八十一元，後仍有
      工程款支出，早已超過九百萬元，假扣押等款項亦早已列
      入計算，此為被告等人所知悉，被告丁○○方要求以九百
      萬元計算，而自行給付一百三十三萬元。依被告所述，原
      告除支付九百萬元興建本大樓、使被告丁○○取得四、五
      樓所有權外，尚須倒貼二百萬元予被告丁○○，顯與論理
      法則、經驗法則違背。
    ２否認兩造曾就本建物電梯保養問題達成不再由永大機電工
      業股份有限公司（以下簡稱永大機電公司）進行保養工作
      之協議，被告丁○○八十六年方遷離，如有協議，何以均
      未表示異議？又豈可任意約定三個月方進行一次電梯保養
      ？原告所提單據文件已足證明確有支出該等電梯保養、修
      繕費用。至被告是否實際居住使用本建物，不影響共有人
      負擔共有部分維護、修繕義務，原告亦未曾向蘇陳玉梅收
      取電梯保養修繕等分擔費用。
    ３大樓屋頂平台依民法第七百九十九條規定，為區分所有權
      人共有，修繕費用自應由共有人分擔，況蘇陳玉梅係被告
      丁○○所有房屋之使用人，蘇陳玉梅在大樓屋頂平台種菜
      導致漏水，被告丁○○自應負單修繕費用。至架設基地台
      部分，原告雖與中華電信公司締約，但基地台尚未架設即
      行解除契約，並無所謂拆除基地台破壞樓板情事。
    ４地價稅之分擔應按基地應有部分比例計算，原告亦未曾收
      取屋頂平台出租架設基地台之對價。
      原告與黃銘貴間訴訟終局判決黃銘貴應給付原告四十四萬
      八千九百三十六元，原告假執行之數額已高於該數額，並
      已計入總工程款內，被告丁○○不可要求均分。
      被告丁○○所稱於八十四年五月二十二日存款六十六萬三
      千元至兩造之母蘇陳玉梅帳戶，被告戊○○於同年月二十
      九日匯入一百一十二萬六千元，均非原告收取，與原告無
      涉。
      最高法院八十七年度台上字第三０三五號判決係因黃銘貴
      已經假執行取回二百一十七萬八千七百六十二元，故不得
      再向原告請求，並非原告無庸給付該筆款項，被告丁○○
      辯稱無庸給付而應返還三分之一，混淆事實。
      乙○○部分係兩造之母以原告名義委託律師謝家健前往洽
      談，且因乙○○僅為掛名承攬人，故實質上並未取得和解
      金，自無從均分。
（四）證據：提出（原證一）臺灣臺北地方法院八十七年度簡上
      字第五六一號事件八十七年十一月十三日筆錄節本、（原
      證二）97.03.13永大機電公司大樓系統分公司函、（原證
      三）臺北龍山郵局第五四五號存證信函、（原證四）永大
      機電公司文、（原證五）郵政劃撥儲金存款收據、（原證
      六至八）電梯保養契約書、統一發票、（原證九）永大機
      電公司大樓系統分公司收款明細表、（原證十）請款單、
      （附件一）土地登記謄本、建物登記謄本、（附件二、原
      證十三）帳冊、（原證十一）統一發票、郵政儲金存款收
      據、（原證十二）最高法院八十七年度台上字第三０三五
      號民事判決節本、（原證十四）存摺影本，並聲請函永大
      機電公司詢本建物電梯保養、修繕起迄時間及所收取之費
      用，函清朝企業社詢是否施作本件屋頂平台工程及報酬數
      額，及訊問證人乙○○。
二、被告部分
（一）被告戊○○部分
      被告戊○○未於言詞辯論期日到庭，其前曾以書狀聲明陳
      述如下：
    １聲明：原告之訴駁回，如受不利益判決，願供擔保請准免
      為假執行。
    ２被告戊○○以興建坐落臺北市○○區○○段二小段第五八
      六、五八七地號土地上建物即門牌號碼臺北市萬華區○○○道一四八號一至七樓及地下一樓房屋，係由原告出面與
      廠商締約，締約工程總價為七百零一萬元，後原告稱造價
      為九百七十二萬元，高出原定價格甚多，原告又與建商發
      生訴訟，興建本件房屋實際金額若干未經會算，且自八十
      年一月迄今已逾十五年之請求權時效期間，爰主張時效抗
      辯，其餘共有建物分擔部分援用被告丁○○之答辯等語，
      資為抗辯，請求駁回原告之訴。
（二）被告甲○○
      被告甲○○經合法通知，無正當理由未到庭，亦未提出書
      狀為任何聲明或陳述。
（三）被告丁○○部分
    １聲明：原告之訴駁回，如受不利益判決，願供擔保請准免
      為假執行。
    ２被告丁○○則以：
    本件原告出名與建商黃銘貴、乙○○訂立工程契約，興建
      門牌號碼臺北市萬華區○○○道一四八號一至七樓及地下
      一樓房屋，工程總造價七百零一萬元，後發生訴訟，勝訴
      後原告向黃銘貴等人收取之款項，應提出相關憑證資料一
      併計算分配予被告戊○○、丁○○，其支付一百三十三萬
      元予原告，僅係暫時先為給付。原告曾計算至八十年四月
      六日止，本件大樓興建工程費用為八百九十九萬四千八百
      八十一元，但嗣後原告與建商進行訴訟，訴訟結果並未提
      出相關支出及計算明細，經其計算結果，原告共取得六十
      三萬四千零九十七元，應將其中三分之二平均分予被告戊○○、丁○○，其得收取其中二十一萬一千三百六十五元
      六角。
    八十五年九月間，兩造即已就本件大樓電梯保養事宜達成
      協議，約定不再由永大機電公司為保養，且保養時間以三
      個月一次為原則，無庸每月進行，原告於八十五年九月後
      仍自行委由永大機電公司為保養，已違反兩造間協議，費
      用自應由原告自行負擔，原告所提契約、單據亦不足以證
      明確有該等電梯保養支出或維修費用。況其自八十六年九
      月起即遷離該建物，而實際由母親蘇陳玉梅居住使用，其
      未使用電梯設備，其餘被告二人亦長期未居住而出租他人
      使用，均無庸負擔電梯維修保養費用，原告應向實際使用
      人收取，且原告業向承租人收取電梯維修保養費用，自不
      能重複收取。另原告曾經將本建物電梯停駛四、五樓，應
      不能向其或蘇陳玉梅收取費用；蘇陳玉梅為原告之母，由
      原告支付電梯保養維修費用，屬原告對母親盡孝道，不應
      要求負擔費用。
    原告所提文件亦不足證明確有支出七萬五千元修繕屋頂，
      又本件建物六、七樓為原告所有，屋頂漏水縱有維修，受
      益人亦僅為原告，原告應自行負擔修繕費用，不得請求被
      告負擔；況原告九十年間曾擅自與中華電信公司締約，將
      屋頂平台出租該公司架設基地台，屋頂平台漏水係因基地
      台拆除所造成，應由原告自行負擔修繕之責。另屋頂平台
      係兩造之母蘇陳玉梅種植蔬菜並施用雞糞以為肥料，造成
      防水層破壞，原告應對蘇陳玉梅請求，不得對被告主張。
    且就大樓共有部分修繕、維護費用之分擔，應按應有部分
      比例，原告應有部分比例為七分之三，其應有部分比例僅
      七分之二，其餘被告二人應有部分比例為七分之一，原告
      計算顯有錯誤。
    又本件建物坐落基地即坐落臺北市○○區○○段二小段第
      五八六地號土地，自八十六年起至九十七年止，均由其繳
      付地價稅，該土地原告、被告戊○○、母親蘇陳玉梅之應
      有部分各為一五四分之二二，其應有部分為一五四分之四
      四，剩餘部分由原告、被告戊○○、丁○○、蘇麗雲、蘇
      麗美、蘇麗娟、蘇麗敏、蘇麗青公同共有；另同段第五八
      六之一、五九三地號土地之應有部分蘇陳玉梅為二分之一
      ，餘由原告、被告戊○○、丁○○、蘇麗雲、蘇麗美、蘇
      麗娟、蘇麗敏、蘇麗青公同共有，合計三十三萬零八百二
      十六元，其得依不當得利規定主張抵銷四萬一千三百五十
      三元。九十八年度地價稅二萬八千六百五十八元亦經其繳
      付，尚得抵銷三千五百八十二元。
    其曾於八十四年五月二十二日存款六十六萬三千元至兩造
      之母蘇陳玉梅帳戶，被告戊○○亦於同年月二十九日匯入
      一百一十二萬六千元，原告則以配偶名義於八十四年五月
      二十三日、六月八日匯入六十萬元、十四萬四千元，蘇陳
      玉梅八十四年五月六日出國後，該帳戶存摺即交予原告配
      偶保管持有，則原告已收取被告戊○○、丁○○上述款項
      ，自應說明款項用途併予結算
    原告曾將本建物屋頂平台出租中華電信公司收取權利金，
      推估為三十萬元，應分配予建物共有人即被告戊○○、丁○○，其得抵銷八萬五千七百一十四元。
    原告曾於七十七年五月十四日向被告收取假扣押擔保金二
      十四萬元，後原告取得二十五萬四千三百七十元，應將其
      中三分之一即八萬四千七百九十元交付被告丁○○；另七
      十九年三月二十三日原告支出三十三萬元擔保金，列入九
      百萬元總工程款，後原告勝訴判決確定，擔保金應已取回
      ，自應將其中三分之一即十一萬元交付被告丁○○。
    其曾於八十四年五月二十二日依臺灣高等法院八十三年度
      上更(一)字第七七號判決主文匯款一百九十八萬九千一百一
      十六元三分之一數額即六十六萬三千元至蘇陳玉梅設在臺
      灣銀行之帳戶，經最高法院八十七年度台上字第三０三五
      號判決計算本息為二百一十七萬八千七百六十二元，但臺
      灣高等法院八十五年度上更(二)字第二三六號判決認僅應給
      付一百九十四萬九千二百六十六元，經最高法院廢棄，則
      二百一十七萬八千七百六十二元無庸給付，原告得取回，
      則其匯款六十六萬三千元款項原告應予返還。
      上開訴訟終局判決原告得取得六十三萬四千零九十七元，
      被告丁○○可分得三分之一即二十一萬一千三百六十五元
      六角。
      原告曾依臺灣高等法院八十一年度上字第一六五七號判決
      假執行取得黃銘貴一百七十二萬七千二百二十二元五角，
      應將其中三分之一即五十七萬五千七百四十一元給付被告
      丁○○。
      原告並曾虛報浮收五十五萬零五百五十元，應退還三分之
      一即十八萬三千五百一十六元予其。
      原告於訴訟中與乙○○成立和解，和解金額為二百八十萬
      元，原告應將三分之一即九十三萬三千三百三十三元給付
      被告丁○○。
      原告曾於八十一年九月九日、八十二年五月二十八日支出
      擔保金二十萬元、五十七萬元，合計七十七萬元擔保金，
      應將其中三分之一即二十五萬六千六百六十七元退還被告
      丁○○。
      原告依臺灣高等法院八十一年度上字第一六五七號判決取
      得一百八十六萬七千元，應將三分之一即六十二萬二千三
      百三十三元給付被告丁○○。
    總計原告應返還被告丁○○三百一十九萬五千六百五十三
      元，及自八十七年十二月二十四日起算之利息，其得依民
      法第一百七十二條、第一百七十六條、第一百七十九條、
      第一百八十一條、第二百八十條、第二百八十一條第一項
      、第八百二十二條第二項規定請求原告給付，爰主張抵銷
      等語置辯，請求駁回原告之訴。
    ３提出：（北調卷第六一至六六頁、卷(一)第一二四至一二九
      頁）地價稅繳款書、地價稅轉帳繳納證明、（北調卷第六
      七頁、卷(一)第一三０頁）臺北南海郵局第二四四號存證信
      函、（北調卷第六八至七八頁、卷(一)第一三一至一四一頁
      ）工程契約書、（北調卷第七九至八一頁、卷(一)第一四二
      至一四四頁）臺北龍山郵局第五一號存證信函、（卷(一)第
      一五一至一六三頁）帳冊影本、（卷(一)第一六四、一六五
      頁）存摺影本、（卷(一)第一六六、一六七頁）護照影本、
      （卷(一)第一六八頁）永大機電工業股份有限公司中正服務
      站函、（卷(一)第一九八至二０七頁）土地登記謄本、（卷
      (一)第二０八頁）地價稅轉帳繳納通知單、（卷(一)第二一一
      至二一五頁）臺北龍山郵局第六九號存證信函、（卷(一)第
      三一三頁）地價稅轉帳繳納證明、（卷(一)第三一四至三一
      九頁）取款憑條、收入傳票、支票、存入憑條、（卷(二)第
      十八、十九頁）和解筆錄，並聲請調閱臺灣臺北地方法院
      八十一年度重訴字第八五號事件卷宗，及命原告提出（原
      證十三）帳冊原本。
三、原告主張之事實，業據提出本院八十七年度簡上字第五六一
    號事件八十七年十一月十三日筆錄節本、永大機電公司大樓
    系統分公司函、臺北龍山郵局第五四五號存證信函、永大機
    電公司文、郵政劃撥儲金存款收據、電梯保養契約書、統一
    發票、永大機電公司大樓系統分公司收款明細表、請款單、
    土地登記謄本、建物登記謄本、帳冊、最高法院八十七年度
    台上字第三０三五號民事判決節本、存摺影本，並引用證人
    乙○○之證詞為證，上開證據除帳冊外，亦為被告丁○○所
    不爭執，被告戊○○經合法通知，無正當理由未到庭，所提
    書狀亦未就證據之真正為爭執，依民事訴訟法第二百八十條
    第三項規定，視同自認，該等證據之真正應堪信為真實，但
    原告之請求均為被告否認。
    被告戊○○辯稱本件建物工程款數額究為若干未經會算，且
    自八十年一月迄今已逾十五年之請求權時效期間，被告丁○○所辯則據提出地價稅繳款書、地價稅轉帳繳納證明、臺北
    南海郵局第二四四號存證信函、工程契約書、臺北龍山郵局
    第五一號存證信函、帳冊影本、存摺影本、護照影本、永大
    機電工業股份有限公司中正服務站函、土地登記謄本、地價
    稅轉帳繳納通知單、臺北龍山郵局第六九號存證信函、地價
    稅轉帳繳納證明、取款憑條、收入傳票、支票、存入憑條、
    和解筆錄為憑，該等證據之真正，除帳冊外，亦為原告所不
    爭執，亦堪信為真，但被告所辯除地價稅之抵銷部分外，均
    為原告否認。
四、茲分述如下：
（一）按請求權，因十五年間不行使而消滅；消滅時效，自請求
      權可行使時起算，民法第一百二十五條前段、第一百二十
      八條前段定有明文。
    １本件原告起訴主張七十三年間兩造之母蘇陳玉梅要求其在
      其與被告戊○○、丁○○、父親蘇金塗共有之坐落臺北市
      萬華區○○段○○段第五八六、五八七地號土地上興建大
      樓，並協議由其取得所興建建物一、六、七樓及地下樓層
      全部，被告戊○○取得二、三樓，被告丁○○取得四、五
      樓，工程款由其與被告戊○○、丁○○共同出資，因當時
      被告戊○○、丁○○資力不足，遂由其先行墊付工程款，
      其為取得一樓及地下樓層所有權，乃表示同意額外負擔五
      百萬元工程款，剩餘工程款方由三兄弟均擔，獲被告戊○○、丁○○等人同意，而於七十六年間開始興建建物，嗣
      七十九年五月間建物興建完成，原告業已墊支九百七十二
      萬元之工程款，被告戊○○、丁○○竟要求其為渠等房屋
      裝潢，遭其拒絕，被告戊○○、丁○○與母親蘇陳玉梅即
      未依約定將地下樓層登記予其，反登記為兄弟三人共有，
      工程款亦約定僅以九百萬元計算，扣除其取得一樓、地下
      樓所有權額外負擔之工程款五百萬元，餘四百萬元始由三
      人均擔，而被告丁○○已經依約給付分擔部分款項一百三
      十三萬元。
    ２本件原告既自承其與被告戊○○、丁○○間約定係以九百
      萬元計算總工程款，扣除其額外負擔之五百萬元後，餘四
      百萬元方由其與被告戊○○、丁○○三人均擔，每人應負
      擔一百三十三萬三千三百三十三元，故請求被告戊○○如
      數給付，且請求被告戊○○給付自八十年一月一日起算之
      法定遲延利息，顯見被告戊○○、丁○○應分擔之工程款
      數額早已經協議確定，無待其與黃銘貴之訴訟結果，參諸
      本件建物於七十九年十月十七日即已辦理第一次登記，並
      依約分別登記予原告、被告，此觀（卷(一)第二五三至至二
      六四頁）建物登記謄本即明，如斯時工程款之負擔尚未議
      妥，原告應無同意被告等人登記為建物所有權人之理，是
      本件原告依其與被告戊○○、丁○○間協議對被告戊○○
      、丁○○所生之一百三十三萬三千三百三十三元工程分擔
      款債權，至遲自七十九年十月十七日起已得行使，而原告
      遲至九十七年五月九日方提起本件訴訟請求被告戊○○給
      付，已逾請求權十五年之時效期間甚明。
    ３原告雖復主張被告戊○○曾經承認本件債務云云，但並未
      提出任何證據以實其說，此節所指自難採憑，則被告戊○○主張時效抗辯，拒絕給付一百三十三萬三千三百三十三
      元工程分擔款，非無理由。
（二）次按共用部分、約定共用部分之修繕、管理、維護，由管
      理負責人或管理委員會為之，其費用由公共基金支付或由
      區分所有權人按其共有之應有部分比例分擔之，但修繕費
      係因可歸責於區分所有權人之事由所致者，由該區分所有
      權人負擔；共用部分、約定共用部分之修繕、管理、維護
      ，由管理負責人或管理委員會為之，其費用由公共基金支
      付或由區分所有權人按其共有之應有部分比例分擔之，但
      修繕費係因可歸責於區分所有權人或住戶之事由所致者，
      由該區分所有權人或住戶負擔，其費用若區分所有權人會
      議或規約另有規定者，從其規定；共有物之管理費及其他
      負擔，除契約另有約定外，應由各共有人按其應有部分分
      擔之；共有人中之一人，就共有物之負擔為支付，而逾其
      所應分擔之部分者，對於其他共有人得按其各應分擔之部
      分，請求償還，九十二年十二月三十一日修正前後之公寓
      大廈管理條例第十條第二項、民法第八百二十二條亦有明
      文規定。
    １本件原告主張坐落臺北市○○區○○段二小段第五八六地
      號土地上，建號同段第一三七三至一三八一號、門牌號碼
      臺北市萬華區○○○道一四八號一至七樓及共同使用部分
      、地下層，其中一、六、七樓為原告所有，二樓為被告戊○○所有，三樓為被告甲○○所有，四、五樓為被告丁○○所有，地下層原告應有部分七分之三、被告戊○○、甲○○各七分之一、被告丁○○七分之二，且該建物設有電
      梯一部，已提出（卷(一)第二五三至至二六四頁）建物登記
      謄本為證，且為被告所不爭執，揆諸上揭法條，本建物電
      梯亦為原告與被告共有，保養、修繕費用應由原告與被告
      按應有部分比例分擔，且除大樓規約或共有人有特別約定
      外，不因共有人有無實際占有、使用共有物而有不同。
    ２原告主張兩造共有建物自八十五年十月起至十二月止八千
      一百元，自八十六年四月起至八十九年三月止九萬元，自
      八十九年四月起至九十二年三月止七萬五千元，自九十二
      年四月起至九十九年三月止十四萬七千元之電梯保養費用
      三十二萬零一百元，及八十六年一月六日、九十一年二月
      十八日、九十三年八月十日之電梯維修費用二萬四千四百
      九十元，均由其負擔，已經提出（原證二）97.03.13永大
      機電公司大樓系統分公司函、（原證四）永大機電公司文
      、（原證五）郵政劃撥儲金存款收據、（原證六至八）電
      梯保養契約書、統一發票、（原證九）永大機電公司大樓
      系統分公司收款明細表為憑，該等證據之真正，並為被告
      所不爭執，前業提及。
    ３被告丁○○雖辯稱該等證據資料無從證明原告確有支出該
      等金額及支出項目云云，然原告如未依約繳付電梯保養費
      用，永大機電公司應無持續與原告訂立電梯保養契約、提
      供保養服務之理，至修繕費用部分，原告所提統一發票內
      亦已載稱品名為「電梯修理料工費」，難謂不能證明付款
      項目，被告丁○○此節所辯，委無可採。
    ４被告丁○○雖復辯稱八十五年九月間，兩造即已就本件大
      樓電梯保養事宜達成協議，約定不再由永大機電公司為保
      養，且保養時間以三個月一次為原則，但已經原告否認，
      就此節被告丁○○始終未能提出任何證據可資參佐。至被
      告丁○○稱原告曾經將本建物電梯停駛四、五樓，應不能
      向其或蘇陳玉梅收取費用，蘇陳玉梅為原告之母，由原告
      支付電梯保養維修費用，屬原告對母親盡孝道，不應要求
      負擔費用云云，亦無法律上理由，蓋被告丁○○既不否認
      迄今已逾十年均未曾支付共有電梯之保養、修繕費用，原
      告縱因而拒絕被告使用，亦僅為促使被告依法繳付分擔費
      用之手段，難謂被告丁○○因而減免共有電梯之保養、修
      繕義務。
    ５原告並主張本件兩造共有建物屋頂平台發生漏水，經其僱
      工施作防水工程，支出七萬五千元，雖據提出（原證十）
      請款單供參，但為被告丁○○否認，經查，（原證十）請
      款單業已載明請款時間為九十六年十一月十日，施作地點
      為「臺北市○○○道一四八號」，施作項目為屋頂防水工
      程，項目包括屋頂雜物清運、高壓清洗、角落加抗拉網及
      施作彈性水泥防水，並保固二年，且蓋有「清朝企業社」
      印文，應認為真正。被告雖又辯稱本件建物六、七樓為原
      告所有，屋頂漏水縱有維修，受益人亦僅為原告，屋頂平
      台漏水係因基地台拆除所造成，或係兩造之母蘇陳玉梅種
      植蔬菜並施用雞糞以為肥料，造成防水層破壞云云，惟屋
      頂平台為大樓各區分所有權人共有，除可確認為特定人之
      事由所致外，修繕費用應由共有人按應有部分比例負擔，
      自難僅因損壞漏水不影響較低樓層之住戶，即認被告丁○○等人無庸負擔，至被告丁○○稱屋頂平台漏水係因拆除
      基地台所致，或係因兩造之母蘇陳玉梅種植蔬菜並施用雞
      糞所致部分，已經原告否認，亦無證據可資佐憑，仍難遽
      採。
    ６則原告支出之共有大樓電梯保養費用三十二萬零一百元，
      及修繕費用二萬四千四百九十元、屋頂平台修繕費用七萬
      五千元，合計四十一萬九千九百五十元，得按應有部分比
      例請求被告負擔。計算如下：
    被告戊○○、甲○○就本件建物應有部分比例各為七分之
      一，則各應負擔之數額為五萬九千九百四十一元【小數點
      以下四捨五入】。
    被告丁○○就本件建物應有部分比例為七分之二，應負擔
      之數額為十一萬九千八百八十三元【小數點以下四捨五入
      】。
（三）抵銷部分
    １按二人互負債務，而其給付種類相同，並均屆清償期者，
      各得以其債務，與他方之債務，互為抵銷；抵銷，應以意
      思表示，向他方為之，其相互間債之關係，溯及最初得為
      抵銷時，按照抵銷數額而消滅，民法第三百三十四條第一
      項前段、第三百三十五條第一項規定甚明。
    ２本件被告丁○○辯稱本件建物坐落基地即坐落臺北市○○
      區○○段二小段第五八六地號土地，自八十六年起至九十
      八年止，均由其繳付地價稅，該土地原告、被告戊○○、
      母親蘇陳玉梅之應有部分各為一五四分之二二，其應有部
      分為一五四分之四四，剩餘部分由原告、被告戊○○、丁○○、蘇麗雲、蘇麗美、蘇麗娟、蘇麗敏、蘇麗青公同共
      有；另同段第五八六之一、五九三地號土地之應有部分蘇
      陳玉梅為二分之一，餘由原告、被告戊○○、丁○○、蘇
      麗雲、蘇麗美、蘇麗娟、蘇麗敏、蘇麗青公同共有，合計
      三十三萬零八百二十六元，其中原告應負擔四萬一千三百
      五十三元，九十八年度地價稅二萬八千六百五十八元亦經
      其繳付，原告亦應負擔三千五百八十二元，已經提出（卷
      (一)第一二四至一二九頁）地價稅繳款書、地價稅轉帳繳納
      證明、（卷(一)第一九八至二０七頁）土地登記謄本、（卷
      (一)第二０八頁）地價稅轉帳繳納通知單、（卷(一)第三一三
      頁）地價稅轉帳繳納證明為據，上開證據之真正及數額，
      並經原告肯認無訛，揆諸前開法條，被告丁○○據以主張
      抵銷對原告之共有建物分擔費用債務，應屬有據。
    ３被告丁○○又稱原告曾將本建物屋頂平台出租中華電信公
      司收取權利金，推估為三十萬元，應分配予建物共有人即
      被告戊○○、丁○○，其得抵銷八萬五千七百一十四元云
      云，已經原告否認，被告亦未提出任何證據為佐，參諸被
      告丁○○自承原告因遭周遭住戶反對，遂未將本建物屋頂
      平台出租中華電信公司架設基地台，其猶主張原告有權收
      取高額權利金而應分配予被告，自屬無稽。
    ４被告丁○○另稱其曾於八十四年五月二十二日存款六十六
      萬三千元至兩造之母蘇陳玉梅帳戶，被告戊○○亦於同年
      月二十九日匯入一百一十二萬六千元，原告則以配偶名義
      於八十四年五月二十三日、六月八日匯入六十萬元、十四
      萬四千元，蘇陳玉梅八十四年五月六日出國後，該帳戶存
      摺即交予原告配偶保管持有，則原告已收取被告戊○○、
      丁○○上述款項，自應說明款項用途併予結算云云，然被
      告既自承該等款項係匯交兩造之母蘇陳玉梅，並非交付原
      告，縱該等款項經蘇陳玉梅實際用以支付予原告，就被告
      丁○○而言原告亦非受益人，就該等款項被告丁○○不得
      向原告主張、請求返還。
    ５至被告丁○○迭稱本件建物興建工程，因原告與建商黃銘
      貴發生爭執訴訟，原告曾於七十七年五月十四日向其收
      取假扣押擔保金二十四萬元，後原告取得二十五萬四千三
      百七十元，應將其中三分之一即八萬四千七百九十元交付
      予其，七十九年三月二十三日原告支出三十三萬元擔保
      金，列入九百萬元總工程款，後原告勝訴判決確定，擔保
      金應已取回，自應將其中三分之一即十一萬元交付其，
      其曾於八十四年五月二十二日依臺灣高等法院八十三年度
      上更(一)字第七七號判決主文匯款一百九十八萬九千一百一
      十六元三分之一數額即六十六萬三千元至蘇陳玉梅設在臺
      灣銀行之帳戶，後經最高法院廢棄，則二百一十七萬八千
      七百六十二元無庸給付，原告得取回，其匯款六十六萬三
      千元款項原告應予返還，上開訴訟終局判決原告得取得
      六十三萬四千零九十七元，被告丁○○可分得三分之一即
      二十一萬一千三百六十五元六角，原告曾依臺灣高等法
      院八十一年度上字第一六五七號判決假執行取得黃銘貴一
      百七十二萬七千二百二十二元五角，應將其中三分之一即
      五十七萬五千七百四十一元給付其，原告曾虛報浮收五
      十五萬零五百五十元，應退還三分之一即十八萬三千五百
      一十六元予其，原告於訴訟中與乙○○成立和解，和解
      金額為二百八十萬元，原告應將三分之一即九十三萬三千
      三百三十三元給付其，原告曾於八十一年九月九日、八
      十二年五月二十八日支出擔保金二十萬元、五十七萬元，
      合計七十七萬元擔保金，應將其中三分之一即二十五萬六
      千六百六十七元退還其，原告依臺灣高等法院八十一年
      度上字第一六五七號判決取得一百八十六萬七千元，應將
      三分之一即六十二萬二千三百三十三元給付其云云，要以
      其與原告、戊○○間協議僅約定本件建物興建工程款項扣
      除五百萬元後由三人均擔，並未約定總金額為九百萬元為
      論據。
    ６經查，被告丁○○早已支付一百三十三萬元予原告，此經
      原告陳明在卷，核與（原證一）本院八十七年度簡上字第
      五六一號事件八十七年十一月十三日筆錄節本所載一致，
      並經被告丁○○自承不諱，前業提及，而原告與黃銘貴間
      訴訟歷經多年，八十七年間確定，迄本件訴訟也已多年，
      被告戊○○、丁○○均未參與、過問，此由被告戊○○、
      丁○○九十七年八月十一日、十四日分別提出之答辯狀、
      答辯(一)狀中，全然不知訴訟經過及結果，被告戊○○甚且
      不知案號，被告丁○○亦僅知一審案號即明，而工程費用
      如以實際支出數額計算，被告戊○○、丁○○豈會歷經多
      年毫不在意、置之不理？參諸本件被告丁○○於每年僅區
      區二萬餘元之共有建物電梯保養費用、修繕費用即錙銖必
      較、斤斤計算，甚且憑空臆測推斷原告收取屋頂平台權利
      金三十萬元，而要求原告分配，如非早已議妥工程款總額
      為九百萬元、其分擔數額為四百萬元三分之一即一百三十
      三萬三千三百三十三元，其焉會於多年前即如數給付？則
      本件原告與被告戊○○、丁○○間協議，係約定以九百萬
      元計算總工程款，不再計算實際收支數額，就該建物興建
      工程所生費用，原告不得再向被告戊○○、丁○○請求，
      被告戊○○、丁○○亦不得要求原告退還已付數額，堪以
      認定，則被告丁○○就本件建物之工程款及訴訟擔保金數
      額主張抵銷，均非有據。
（四）綜上所述，本件原告就被告戊○○依協議應負擔之工程款
      一百三十三萬三千三百三十三元債權，其請求權已罹於時
      效而消滅，原告得請求被告戊○○、甲○○各負擔共有物
      維護、修繕費用五萬九千九百四十一元，請求被告丁○○
      負擔共有物維護、修繕費用十一萬九千八百八十三元，但
      被告丁○○得以為原告墊付之地價稅四萬四千九百三十五
      元為抵銷，被告丁○○尚應給付原告七萬四千九百四十八
      元。
五、末按給付有確定期限者，債務人自期限屆滿時起，負遲延責
    任；給付無確定期限者，債務人於債權人得請求給付時，經
    其催告而未為給付，自受催告時起，負遲延責任，其經債權
    人起訴而送達訴狀，或依督促程序送達支付命令，或為其他
    相類之行為者，與催告有同一之效力；遲延之債務，以支付
    金錢為標的者，債權人得請求依法定利率計算之遲延利息；
    應付利息之債務，其利率未經約定，亦無法律可據者，週年
    利率為百分之五，民法第二百二十九條第一項、第二項、第
    二百三十三條第一項前段、第二百零三條亦有明文。本件原
    告得請求被告戊○○、甲○○各負擔共有物維護、修繕費用
    五萬九千九百四十一元，請求被告丁○○負擔共有物維護、
    修繕費用十一萬九千八百八十三元，但被告丁○○得以為原
    告墊付之地價稅四萬四千九百三十五元為抵銷，被告丁○○
    尚應給付原告七萬四千九百四十八元，此經本院審認如前，
    但其中自九十八年四月起至九十九年三月止之電梯保養費部
    分期間（被告戊○○、甲○○各三千元，被告丁○○六千元
    ）尚未屆滿，不得請求計付利息外，原告依民法第一百七十
    九條請求被告戊○○、甲○○各給付五萬九千九百四十一元
    ，及其中五萬六千九百四十一元自起訴狀繕本送達翌日即被
    告戊○○部分自九十七年六月三日、被告甲○○自九十八年
    七月十六日起，均至清償日止，按週年利率百分之五計算之
    利息，請求被告丁○○給付七萬四千九百四十八元，及其中
    六萬八千九百四十八元自起訴狀繕本送達翌日即九十七年六
    月三日起至清償日止，按週年利率百分之五計算之利息，洵
    屬有據，應予准許，逾此範圍之請求，則無理由，爰予駁回
    。
六、本件事證已臻明確，兩造其餘攻擊防禦方法及所提證據，於
    判決結果不生影響，爰不一一論列，併此敘明。
七、原告、被告戊○○、丁○○均陳明願供擔保請准宣告假執行
    及免為假執行，惟下列各款之判決，法院應依職權宣告假執
    行：(五)所命給付之金額或價額未逾新臺幣五十萬元之判決，
    民事訴訟法第三百八十九條第一項第五款定有明文，本件原
    告勝訴部分所命給付之金額未逾五十萬元，爰無待原告供擔
    保，逕依職權宣告假執行，並酌定相當擔保金額准許被告供
    擔保免為假執行，原告敗訴部分，其假執行之聲請亦失所附
    麗，爰併駁回之。
據上論結，本件原告之訴一部有理由、一部無理由，依民事訴訟
法第三百八十五條第一項前段、第七十九條、第八十五條、第三
百八十九條第一項第五款、第三百九十二條第二項，判決如主文
。
中    華    民    國    98    年    12    月    30    日
                    民事第一庭  法  官  洪文慧
上列正本核與原本無異。
如不服本判決，得於判決送達之翌日起二十日內，以書狀敘述理
由，向本庭提起上訴。
中    華    民    國    98    年    12    月    30    日
                                書記官  林芝儀

司法院資訊處製作；財團法人民間司法改革基金會備份。
